【裁判字號】    97,訴,2545
【裁判日期】    980402
【裁判案由】    虛報進口貨物
【裁判全文】
臺北高等行政法院判決
                                      97年度訴字第2545號
                              .
原      告  台灣泰科電子股份有限公司
代  表  人  甲○○
訴訟代理人  陳彥希  律師
            劉致慶  律師
被      告  財政部臺北關稅局
代  表  人  饒平（局長）
訴訟代理人  丙○○
            乙○○
上列當事人間因虛報進口貨物事件，原告不服財政部中華民國97
年8月29日台財訴字第09713015680號訴願決定，提起行政訴訟。
本院判決如下：
    主  文
原告之訴駁回。
訴訟費用由原告負擔。
    事  實
一、事實概要：
    原告於90年1月至6月間向被告報運進口高分子正溫度係數熱
    敏電阻計42批（報單：第CL/90/050/01157 號等42份，詳附
    表，原申報貨名為RESISTOR，稅則號別為第8533.21.00號，
    稅率為FREE。嗣經被告查核結果，認貨名應為POLYSWITCH
    RESETTABLE FUSE ，應歸列稅則號別為第8536.30.00號，稅
    率為7.5 ％。本件實到貨物名稱與原申報不符，原告涉有虛
    報進口貨物名稱，逃漏進口稅款之行為，乃作成海關緝私案
    件處分書共計42件，依海關緝私條例第37條第1 項及第44條
    之規定，分別處原告所漏進口稅額2 倍之罰鍰共計新臺幣(
    下同)4,989,832元（詳附表）及追徵進口稅款計2,495,992
    元（詳附表）。原告不服，依法循序提起復查、訴願、行政
    訴訟第一審（本院94年11月9 日93年度訴字第00746 號判決
    ：原告之訴駁回）、上訴審（最高行政法院96年6 月8 日96
    年度判字第01010 號判決：上訴駁回，該判決因而確定，所
    涉之原實體處分亦同時確定）及再審（97年5 月19日97年度
    裁字第02742 號裁定，再審之訴駁回），均遭駁回在案。嗣
    原告向被告依行政程序法第128 條之規定，申請撤銷上開緝
    私案件處分，經被告於97年6 月17日作成北普核字第
    0971013755號函復，略以：「…依規定應不得執相同理由依
    據行政程序法第128 條規定申請重新進行行政程序。」。原
    告不服，提起訴願，亦遭駁回，遂向本院提起本件行政訴訟
    。
二、兩造聲明：
    (一)原告聲明：
      1.訴願決定及原處分均撤銷。
      2.請求判命被告作成准予程序再開之處分。
      3.訴訟費用由被告負擔。
    (二)被告聲明：
      1.駁回原告之訴。
      2.訴訟費用由原告負擔。
三、兩造陳述：
    (一)原告主張：
      1.原告所提再審經最高行政法院97年5 月19日以97年度裁
        字第2742號裁定以不具備再審事由駁回，故應可依行政
        程序法第128 條規定，申請重新進行行政程序：
        (1)被告援引法務部93年11月3日法律字第0930044067號
          函說明二：「…若經行政法院實體確定判決予以維持
          之行政處分，關係人可依再審程序謀求救濟，故不在
          得申請重新進行行政程序之列。」，以原告既於最高
          行政法院審理時，已提出世界關務組織93年10月7 日
          之稅則分類見解，並經該院以97年5 月19日以97年度
          裁字第2742號裁定駁回確定，行政程序上實體審查已
          臻完備，且原告所稱之「新事實」、「新證據」( 按
          ：世界關務組織93年10月7 日之稅則分類見解) 均經
          斟酌，不得再依行政程序法第128 條規定，申請重新
          進行行政程序云云。首應說明者，前述法務部見解乃
          行政機關對行政程序法第128 條規定之見解，並無拘
          束行政法院之效力，行政法院仍應依職權對該條進行
          解釋。此外，經行政法院實體審理確定之案件，必須
          具備再審事由，始得提起再審之訴，並非一律均得依
          再審程序謀求救濟；凡不具備再審事由之案件，綜經
          提起再審，再審法院亦會從程序上以裁定駁回其再審
          ，此類案件( 本件即屬之) ，人民既無依再審程序謀
          求救濟之餘地，自應允許其依行政程序法第128 條規
          定，以非屬再審事由之「新事實」或「新證據」申請
          重新進行行政程序，始符行政程序法第128 條之立法
          目的，此有法務部91年8 月12日法律字第0910029335
          號函表示：「…若經行政法院實體確定判決予以維持
          之行政處分，關係人可依再審程序謀求救濟，故不在
          得申請重新進行行政程序之列( 按：林錫堯『行政法
          要義』，2006年9 月，3 版第1 刷，第539 頁參照)
          。惟如無從依再審程序救濟者，解釋上，亦當容許其
          申請重新開始行政程序。…原處分相對人提起行政救
          濟，經最高行政法院於90年10月18日以90年度判字第
          1873號判決駁回原告之訴，…如該判決有適用法規顯
          有錯誤之情形，當事人得依再審程序謀求救濟( 行政
          法院86年度判字第674 號判決參照) ，應無行政程序
          法第128 條規定之適用。」可稽。可知被告未審酌法
          務部91年8 月12日法律字第0910029335號函，致誤認
          凡經最高行政法院實體判決確定之案件，均不可再依
          行政程序法第128 條規定，申請重新進行行政程序，
          其見解顯無可採。
        (2)由於「新事實」及「新證據」並非行政訴訟法第273
          、274 條所定之再審事由，原告所主張之「新事實」
          及「新證據」－世界關務組織93年10月7 日之稅則分
          類見解－因非再審事由而非為再審實質審查範圍所及
          ，自有使行政機關依行政程序法第128 條規定加以審
          查之必要。又司法審查( 僅限於違法性審查) 與行政
          自我審查( 包括違法性審查及合適性審查) 之標準不
          同，前者係進行違法審查，亦即審查行政處分是否違
          反其作成當時之事實及法令，而後者係進行違法性及
          合適性審查，亦即除審查行政處分是否違反其作成當
          時之事實及法令外，縱使行政處分並未違法，亦應審
          查其是否有不當之處。故行政法院認定未違法之行政
          處分，仍有可能因新事實之發生或新證據之發現，而
          經行政機關事後自我審查認定不當，予以撤銷，此即
          行政程序法第128 條重開行政程序之立法目的，故不
          應對行政程序法第128 條之適用範圍採取狹義之解釋
          。世界關務組織93年10月7 日之稅則分類見解未經行
          政機關及行政法院實質審查，原處分行政機關及財政
          部身為關稅主管機關，對於我國採取HS Code 之背景
          、世界關務組織稅則分類見解之權威性、採取與世界
          關務組織分類見解一致立場之重要性、以及未採取與
          世界關務組織分類見解一致立場對我國國際形象之負
          面影響及可能面臨之國際貿易糾紛，自應較行政法院
          有更深切之體認，自應從實質觀點審酌世界關務組織
          分類見解之正確性，進而審查其所認定貨名及稅則分
          類見解之適法性及合適性。
        (3)被告以法務部97年6 月16日法律字第0970016884號函
          釋，「…如依行政法院實體確定判決予以維持之行政
          處分，關係人可依再審程序謀求救濟，故不在重新進
          行行政程序之列( 林錫堯著「行政法要義」，2006年
          9 月，3 版第1 刷，第539 頁參照) 」，有悖於行政
          程序法第128 條立法目的，翁岳生大法官權威見解、
          法條文義：
          行政程序法第128 條關於行政程序再開事由之規定
            、行政訴訟法第273 條再審事由之規定，雖均另行
            賦予當事人救濟機會，然行政訴訟法第273 條准予
            再審之要件，應較行政程序法第128 條之要件嚴格
            。按行政程序法第128 條之立法理由揭示：「為保
            護相對人或利害關係人之權利及確保行政之合法性
            ，於具有一定事由時，似應准許行政處分之相對人
            或利害關係人得向行政機關申請撤銷、廢止或變更
            原處分，以符法治國家精神，其制度目的，『係在
            調和法之安定性與合法性間之衝突』，至為灼然。
            準此，相對人或利害關係人得申請撤銷、廢止或變
            更原處分之要件，『似應寬嚴適中』，俾符制度精
            神。」，行政訴訟法第273 條之立法理由則強調：
            「再審為對於確定判決聲明不服之方法。為免輕易
            動搖確定判決之效力，對於再審之理由，自應明文
            加以限制。」。負責研究草擬我國行政程序法之前
            司法院長翁岳生，亦著文表示：「裁判上宜從嚴審
            查再審事由，如有可依行政程序法第128 條重開行
            政程序，撤銷或變更已確定之行政處分之情形，再
            審宜以欠缺權利保護必要，不合法駁回。」，足見
            翁岳生前院長亦認再審之提起，並不妨害人民可依
            行政程序法第128 條申請重新開始行政程序，恰與
            法務部97年6 月16日法律字第0970016884號函意見
            相反。
          前述現行行政程序法第128條及行政訴訟法第273條
            要件寬嚴程度之差異，由該兩條之文字即可得知。
            行政程序法第128 條規定：「行政處分於法定救濟
            期間經過後，具有下列各款情形之一者，相對人或
            利害關係人得向行政機關申請撤銷、廢止或變更之
            。但相對人或利害關係人因重大過失而未能在行政
            程序或救濟程序中主張其事由者，不在此限：一、
            具有持續效力之行政處分所依據之事實事後發生有
            利於相對人或利害關係人之變更者。二、發生新事
            實或發現新證據者，但以如經斟酌可受較有利益之
            處分者為限。三、其他具有相當於行政訴訟法所定
            再審事由且足以影響行政處分者。」，顯較行政訴
            訟法第273 條提起再審之要件限縮於14款再審事由
            為廣，益可證行政程序法第128 條重新進行政程序
            之審查標準確較行政訴訟法第273 條審查標準為寬
            。
          退步言之，即認准予行政程序法第128 條重新進行
            政程序之審查標準未較行政訴訟法第273 條審查標
            準為寬，依二法條文義，得提起再審案件，並不妨
            害人民可依行政程序法第128 條申請重新進行行政
            程序：
            行政程序法第128 條第1 項3 款關於人民得以申請
            重新進行行政程序之事由中，其中第1 項第1 款「
            具有持續效力之行政處分所依據之事實事後發生有
            利於相對人或利害關係人之變更者」與行政訴訟法
            第273 條第1 項第11款「為判決基礎之民事或刑事
            判決及其他裁判或行政處分，依其後之確定裁判或
            行政處分已變更者」內容實質相同。行政程序法第
            128 條第1 項第2 款「發生新事實或發現新證據者
            ，但以如經斟酌可受較有利益之處分者為限。」與
            行政訴訟法第273 條第1 項第13款「當事人發見未
            經斟酌之證物或得使用該證物者。但以如經斟酌可
            受較有利益之裁判者為限」規範意旨亦相同。至於
            行政程序法第128 條第1 項第3 款「其他具有相當
            於行政訴訟法所定再審事由且足以影響行政處分者
            。」更納入行政訴訟法第273 條第1 項之十四款再
            審事由，以保障人民得申請重新進行政程序之權利
            。可見，行政程序法第128 條第1 項三款事由並未
            排除得提起再審案件可循行政程序法第128 條第1
            項申請重新進行行政程序。
          然法務部97年6 月16日法律字第0970016884號函以
            「本件所詢行政處分，經行政法院實體判決確定且
            經再審駁回，既已踐行通常之救濟途徑，即與前揭
            法條規定不符，無該法條所定程序再開之適用，…
            」，此等見解不當桎梏人民依法向行政機關申請撤
            銷、廢止或變更原處分之救濟權限，亦悖於前述之
            草擬原意及立法目的及翁岳生前院長之權威見解，
            不足採信。
      2.被告既已於94年10月7日台財關字第09401015710號函採
        用世界關務組織93年10月7 日對本案產品分類見解，原
        告已符合行政程序法第128 條第1 項第1 款「具有持續
        效力之行政處分所依據之事實事後發生有利於相對人或
        利害關係人之變更者」之申請重新進行程序事由，實不
        應將素來歸類錯誤之風險，轉由原告承擔：
        (1)被告主張94年10月7日台財關字第09401015710號函有
          關世界關務組織對正溫度係數熱敏電阻電路保護器之
          稅則分類見解，係自發佈日起之進口案件始適用云云
          。
        (2)被告於94年10月7日台財關字第09401015710號函亦參
          據世界關務組織(WCO)調和稅則委員會(HSC)之稅則分
          類意見，針對系爭之進口貨品正溫度係數熱敏電阻電
          路保護器(Polymeric Positive Temperature
          Coefficient (PTC) Thermistor Circuit
          Protectors) ，將海關實務上歸列稅則第8536節項下
          之電路保護器具改歸列稅則第8533.29.00號「其他固
          定電阻器」，原告因被告改變其素來歸類錯誤之稅則
          分類意見，已符合行政程序法第128 條第1 項第1 款
          「具有持續效力之行政處分所依據之事實事後發生有
          利於相對人或利害關係人之變更者」之申請重新進行
          程序事由，自得依行政程序法第128 條申請重新進行
          程序。
        (3)本件泰科集團進口系爭貨物至全球53個國家，其中52
          個國家均將其歸列至第8533節稅則項下課徵關稅，只
          有我國將其歸列至第8536節稅則項下課徵關稅，被告
          所為前述函釋顯係了解我國採取HS Code 之背景、世
          界關務組織稅則分類見解之權威性、採取與世界關務
          組織分類見解一致立場之重要性、以及未採取與世界
          關務組織分類見解一致立場對我國國際形象之負面影
          響及可能面臨之國際貿易糾紛，故將該稅則歸類見解
          予以更改。至於該函令限制自該令發布日起之進口案
          件始得適用前述見解，無異將被告素來歸類錯誤之風
          險，轉由業者承擔，對於該函令發布日前進口系爭貨
          品之業者，顯有不公，亦違反行政程序法第6 條禁止
          無正當理由而為差別待遇之規定。
      3.世界關務組織93年10月7 日之稅則分類見解為行政程序
        法第128 條第1 項第2 款所稱之「新事實」、「新證據
        」：
        (1)被告以原告於鈞院審理時已提陳「世界關務組織調和
          分類委員會第34屆會議(HS Committee)之正式報告」
          ，並經鈞院93年訴字第746 號判決書判決駁回。原告
          聲請再審，亦遭最高行政法院97年5 月19日以97年度
          裁字第02742 號裁定駁回，故依前開法務部97年6 月
          16 日 法律字第0970016884號函原告不得再行申請重
          新進行行政程序云云。惟查：依行政程序法第128 條
          第1 項第2 款規定，行政機關於發生新事實或發現新
          證據，如經『斟酌』可受較有利益之處分之情形，行
          政機關應依相對人申請，變更原處分。按，行政程序
          法及行政訴訟法之『斟酌』均係指實質審查當事人所
          提證據：
          依行政訴訟法第273 條第14款規定，原判決就足以
            影響於判決之重要證物漏未斟酌，得為再審事由。
            依高雄高等行政法院97年再字第23號判決，所謂「
            原判決就足以影響於判決之重要證物漏未斟酌」，
            「係指足以影響判決基礎之重要證物，雖在前訴訟
            程序業已提出，然未經確定判決加以斟酌，或者忽
            視當事人聲明之證據而不予調查，或者就依聲請或
            依職權調查之證據未為判斷，均不失為漏未斟酌。
            」。
          復依行政程序法第43條規定，「行政機關為處分或
            其他行政行為，應斟酌全部陳述與調查事實及證據
            之結果，依論理及經驗法則判斷事實之真偽，並將
            其決定及理由告知當事人。」該條所謂斟酌斟酌全
            部陳述與調查事實及證據之結果，依論理及經驗法
            則判斷事實之真偽，非可拘泥於事實之表象，且亦
            不受司法判決之認定事實拘束。
        (2)本件鈞院及最高行政法院均未實質審查世界關務組織
          93年10月7 日之稅則分類見解，此由鈞院93年度訴字
          第746 號判決理由六表示：「…然我國既非世界關務
          組織之會員國，該組織對稅則分類所採之見解，在未
          改變其『商品名稱及編號調和制度』、修訂其『國際
          商品統一分類制度註解』，並經我國政府相關機關引
          用公告前，並無拘束我國之效力，無從作為本案判斷
          之依據。…」，可知行政法院係從形式上否認世界關
          務組織93年10月7 日之稅則分類見解之拘束力，根本
          未對該決定之內容進行實質審查，致未能究明系爭貨
          物之正確名稱及稅則。因此，世界關務組織93年10月
          7 日之稅則分類見解雖在前訴訟程序業已提出，然未
          予以實質調查，亦未對該證據實質內容為判斷，誠乃
          未經斟酌之證據。況且，被告對於我國進口貨物之稅
          則分類悉依據「國際商品統一分類制度」之實務運作
          ，本應依世界關務組織93年10月7 日之稅則分類見解
          認定系爭貨品稅則分類，甚且不受司法判決之認定事
          實拘束。故鈞院於本案應斟酌世界關務組織93年10月
          7 日之稅則分類見解，方能達成將變更原處分要件予
          以寬嚴適中解釋之立法目的，以調和本件法之安定性
          與合法性間之衝突。被告認世界關務組織93年10 月7
          日之稅則分類見解非屬行政程序法第128 條第1項 第
          2 款所稱之「新事實」或「新證據」，顯無可採。
        (3)查海關對進口貨品之稅則分類係採行世界關務組織編
          訂之「商品名稱及編號調和制度」(The Harmonized
          Commodity Description And Coding System)，中文
          名稱定為「國際商品統一分類制度」( 即HS註解) ，
          舉凡進口貨物之稅則分類悉依據該解釋準則、類、章
          註及相關註解之規定辦理，此有鈞院96年訴字第2374
          號判決闡釋可資參照。高雄高等行政法院94年訴字第
          798 號判決亦表示，中華民國海關進口稅則係我國為
          因應世界潮流，配合國家政策需要，以世界關務組織
          制定之調和商品分類制度（下稱H.S.）為基礎所編定
          ，並依法定程序送經立法院審議，由總統公布施行，
          為一兼具實質與形式意義之法律。另查，鈞院90年訴
          字第4067號判決、96年訴字第444 號判決、96年簡字
          第381 號判決及台中高等行政法院95年訴字第294 號
          判決等歷年行政法院判決，一再以世界關務組織稅則
          分類見解為裁判依據認定貨物稅則，本案亦應沿用我
          國歷來行政訴訟以世界關務組織稅則分類見解依據，
          確保系爭稅則分類解釋之正確性及妥適性。此足證世
          界關務組織93年10月7 日對本件產品分類見解若經被
          告為實質審酌，應可得較有利之處分，故該分類見解
          確屬行政程序法第128 條第1 項第2 款所稱之「新事
          實」或「新證據」。
      4.世界關務組織93年10月7日之稅則分類見解為行政訴訟
        法第273 條第1 項第13款「未經斟酌之證物」、第14款
        之「漏未斟酌證物」，符合行政程序法第128 條第1 項
        第3 款「其他具有相當於行政訴訟法所定再審事由且足
        以影響行政處分者」之申請重新進行程序事由：
        (1)依行政訴訟法第273條第1項第13款規定，「當事人發
          見未經斟酌之證物或得使用該證物者。但以如經斟酌
          可受較有利益之裁判者為限。」。本件世界關務組織
          93年10月7 日之稅則分類見解因未經實質審查，乃經
          斟酌可受較有利益裁判之證物，符合行政程序法第
          128 條第1 項第3 款「其他具有相當於行政訴訟法所
          定再審事由且足以影響行政處分者」之申請重新進行
          程序事由。
        (2)另依行政訴訟法第273 條第14款規定，原判決就足以
          影響於判決之重要證物漏未斟酌，得為再審事由。依
          高雄高等行政法院97年再字第23號判決，所謂「原判
          決就足以影響於判決之重要證物漏未斟酌」，「係指
          足以影響判決基礎之重要證物，雖在前訴訟程序業已
          提出，然未經確定判決加以斟酌，或者忽視當事人聲
          明之證據而不予調查，或者就依聲請或依職權調查之
          證據未為判斷，均不失為漏未斟酌。」。本件世界關
          務組織93年10月7 日之稅則分類見解為足以影響於判
          決之重要證物，雖在前訴訟程序業已提出，然未經確
          定判決斟酌實質內容，符合行政程序法第128 條第1
          項第3 款「其他具有相當於行政訴訟法所定再審事由
          且足以影響行政處分者」之申請重新進行程序事由。
      5.參酌行政程序法第128條立法目的、繼受德國行政程序
        法第51條之立法背景，及立法過程翁岳生大法官、吳庚
        大法官、行政法院評事葉百修所為之闡釋，應認「再審
        程序」應計入行政程序法第128條第2項所稱「法定救濟
        期間」，以達成加強人民權利保護之立法目的：
        (1)依行政程序法第128條立法理由揭示，本條之制定目
          的係「為加強人民權利保護…以使本法之程序保障更
          能合乎法治國家之精神」。該條草案原由翁岳生大法
          官提出，翁岳生大法官並於該條制定討論時強調「申
          請重新進行行政程序乃法律賦予人民之權利」。
        (2)行政程序法第128 條立法理由並指出，本條乃依德國
          行政程序法第51條而制定。行政法院評事葉百修並曾
          說明：「行政程序之重新進行乃德國早期實務上採用
          的制度，直至西元1976年之行政手續法始將其納入規
          定。之所以會將該制度納為法條規定，乃因德國實務
          上有一判決謂該制度如無法律明文規定恐有違憲之虞
          ，故將該制度以法律明文規範之。」，吳庚大法官亦
          指出：「惟在有行政程序法之國家，其該法如無有關
          行政程序重新進行之規定，似較不完整，即類如訴訟
          法中不可避免之再審之規定。」。由上述闡釋可知，
          行政程序法第128 條之繼受國德國於司法程序之再審
          外，另設行政程序之重新進行程序，旨在透過不同救
          濟程序，俾使人民憲法上之尋求救濟權利獲得完整之
          程序保障，以合乎法治國家之精神。
        (3)按行政處分係行政機關主動行使職權且具創設性，與
          司法被動對個案為具體判決，兩者之作成程序、認事
          用法之方式亦不盡相同。是以再審程序與行政程序法
          第128 條程序重開之設，亦有不同之目的，而應使人
          民於行政程序及司法程序均有尋求救濟之機會。參酌
          上述立法背景，再審程序既屬法定行政救濟程序之一
          ，則再審期間自應如同復查、訴願、行政訴訟第一審
          及上訴審，計入行政程序法第128 條第2 項所稱「法
          定救濟期間」內。本件原告於97年5 月19日再審之訴
          遭最高行政法院97年度裁字第2742號裁定駁回後，即
          於97年5 月28日申請撤銷原處分，符合行政程序法第
          128 條第2 項之「法定救濟期間」之規定。
        (4)被告於94年10月7日發布之台財關字第09401015710號
          令，亦採取原告提出之世界關務組織93年10月7 日之
          稅則分類見解，本應依行政程序法第117 條依職權撤
          銷違法處分。然被告運用其該令釋，限制自發佈日起
          之進口案件始適用該函令本有不當，若又採取再審不
          計入行政程序法第128 條第2 項「法定救濟期間」之
          錯誤見解，對原告顯有不公。
      6.我國海關對系爭貨物之稅則分類採取獨異於全球之見解
        ：
        泰科集團進口系爭貨物至全球53個國家，其中52個國家
        均將其歸列至第8533節稅則項下課徵關稅，只有我國將
        其歸列至第8536節稅則項下課徵關稅。我國採用國際通
        行之HS Code ，其目的乃在採取與全世界一致之稅則分
        類，依該目的，就系爭貨物之稅則分類自不應採取獨異
        於全世界之見解，否則將造成關稅障礙。被告堅持與全
        世界相異之見解，將斷喪我國之文明形象，淪為只為課
        稅、不問是非之國家。
      7.被告課稅論罰之處分違反實質正義：
        法律之最終目的在追求實質正義，若法律之適用未能追
        求實質正義，法律將淪為政府侵害權益之工具。從實質
        正義之觀點，系爭貨物既經全球52個國家、世界關務組
        織及財政部令認定為高分子正溫度係數熱敏電阻並歸列
        於第8533節稅則號項下，原告依全球通用之貨名及稅則
        於我國為進口申報，我國政府毫無事實基礎及理由認定
        原告有虛報貨名之故意或過失，而依海關緝私條例第37
        條第1 項及第44條等規定課稅論罰，被告課稅論罰之處
        分顯已違反實質正義。又依據行政罰法第7 條及大法官
        會議釋字第275 、521 號解釋，人民非出於故意或過失
        違反行政法上之義務者，不予處罰，原告既依全球52個
        國家、世界關務組織及財政部令認定之貨名為進口申報
        ，自無虛報貨名之故意或過失可言，被告處本稅兩倍罰
        鍰之處分，顯已違反行政罰法第7 條及大法官會議釋字
        第275、521號解釋。
      8.類似爭議案件自88年11月10日發生起，迄今已近9 年，
        原告仍未能得到應有之正義，被告依然漠視各國及世界
        關務組織對系爭貨物之分類見解，而以我國並非世界關
        務組織會員國，外國關稅主管機關及世界關務組織之分
        類見解對我國不具拘束力，拒絕撤銷原課稅論罰之處分
        ，並錯誤詮釋財政部令所稱之貨物名稱並非系爭貨物，
        堅稱系爭貨物進口申報「PPTC thermistor ( 高分子正
        溫度係數熱敏電阻) 」貨名不實，構成海關緝私條例第
        37條第1 項所稱之「虛報貨名」。事實上，類似爭議案
        件爭訟多年至今，財政部、被告及原告目前均已肯認系
        爭貨物應歸列第8533節稅則項下，然被告迄今仍未能正
        視其處分之違法，原告僅能依行政程序法第128 條規定
        提起救濟云云。
      9.提出法務部93年11月3 日法律字第0930044067號函、法
        務部91年8 月12日法律字第0910029335號函、法務部97
        年6 月16日法律字第0970016884號函、本件訴願決定書
        、立法院公報第88卷第6 期院會紀錄、立法院公報第87
        卷第36期院會紀錄、台北市政府法規委員會95年10月4
        日北市法二字第09532566600 號函、台北市政府法規委
        員會94年8 月19日北市法二字第09431488800 號函等件
        影本為證。
    (二)被告主張：
      1.法務部97年6 月16日法律字第0970016884號函（原處分
        卷1 附件11）釋：「…上開所稱『行政處分於法定救濟
        期間經過後』，係指行政處分因法定救濟期間經過後，
        不能再以通常之救濟途徑，加以撤銷或變更，而發生形
        式確定力而言（法務部93年11月3 日法律字第
        0930044067號函參照），如依行政法院實體確定判決予
        以維持之行政處分，關係人可依再審程序謀求救濟，故
        不在重新進行行政程序之列（林錫堯著『行政法要義』
        ，2006年9 月，3 版第1 刷，第539 頁參照）。本件所
        詢行政處分，經行政法院實體判決確定且經再審裁定駁
        回，既已踐行通常之救濟途徑，即與前揭法條規定不符
        ，無該法條所定行政程序再開之適用，自亦無進一步審
        酌是否有發生新事實或新證據等情事之必要。」。
      2.本件虛報進口貨物名稱，逃漏稅款，違反海關緝私條例
        ，原告於鈞院審理時已提陳「世界關務組織調和分類委
        員會（HS Committee）第34屆會議之正式報告」，並經
        鈞院93年度訴字第746號判決書判決駁回。原告不服，
        續提起上訴，經最高行政法院96年度判字第01010 號判
        決駁回其上訴，原告復依行政訴訟法第273 條第1 項第
        1 款及第14款規定，聲請再審，亦遭最高行政法院於97
        年5 月19日以97年度裁字第02742 號裁定駁回在案。依
        前開法務部97年6 月16日法律字第0970016884號函釋意
        旨，本件原告自不得再執相同理由依據行政程序法第
        128 條規定申請重新進行行政程序。
      3.又本件貨物涉及虛報貨名，逃漏進口稅款情事之實質爭
        議，業經最高行政法院判決駁回確定，具有確定力與既
        判力，原告與被告均應受其拘束。
      4.原告主張本件有行政程序法第128 條第1 項、第2 項規
        定申請重新進行行政程序之適用。惟查該條所定重啟行
        政程序之要件分別為：具有持續效力之行政處分所依據
        之事實事後發生有利於相對人或利害關係人之變更者；
        發生新事實或發現新證據者，但以如經斟酌可受較有利
        益之處分者為限；其他具有相當於行政訴訟法所定再審
        事由且足以影響行政處分者。茲分別詳論本件不符合該
        條規定要件之理由如次：
        (1)所謂「具有持續效力之行政處分」，係指該處分合法
          性之維持，持續與處分作成後之時空背景相結合者而
          言，例如工廠因排放有毒氣體遭勒令停工，可於改善
          後申請復工。本件針對原告42份報單報運進口貨物予
          以補稅及罰鍰處分，其處分內容及對象具體、特定且
          一次完成，無改善之空間，非屬持續性之行政處分，
          並不具備「具有持續效力之行政處分」之特性，故不
          符行政程序法第128 條第1 項第1 款所定重啟行政程
          序之要件。
        (2)有關世界關務組織93年10月7 日對本案產品之稅則分
          類見解及財政部94年10月7 日台財關字第
          09401015710 號令是否為行政程序法第128 條所稱之
          「新事實」及「新證據」，經查原告於鈞院審理時已
          提陳該令及見解，並經鈞院93年度訴字第746 號判決
          駁回。原告不服，提起上訴，復經最高行政法院裁定
          駁回其上訴，原告續依行政訴訟法第273 條第1 項第
          1 款「適用法規顯有錯誤者」及第14款「原判決就足
          以影響於判決之重要證物漏未斟酌者」規定，聲請再
          審，亦遭最高行政法院裁定駁回在案。顯見其於原告
          聲請再審時已非屬「新事實」及「新證據」，更遑論
          於嗣後申請重新進行行政程序時，此外亦未發生其他
          堪供主張之所謂「新事實」及「新證據」；依法務部
          97年6 月16日法律字第0970016884號函（鈞院卷第26
          頁）釋意旨，本件原告自不得再執相同理由依據行政
          程序法第128 條規定申請重新進行行政程序。且94年
          10月7 日財政部部令作成系爭貨物改歸列稅則第8533
          節，係自發布日起之進口案件始適用之，歷來行政法
          院見解均認該令非屬解釋性行政規則，自無通案性溯
          及既往效力可言，按本件行為時間為90年1 月至6 月
          ，自無援引適用該令之餘地；故縱令94年10月7 日財
          政部部令屬「新事實」、「新證據」，亦因不符合行
          政程序法第128 條第1 項第2 款規定「…經斟酌可受
          較有利益之處分者…」，仍不具備行政程序法第128
          條第1 項第2 款所定重啟行政程序之要件。
        (3)有關本件是否構成行政訴訟法第273 條第1 項第1 款
          所定「適用法規顯有錯誤」之再審事由乙節，查本件
          適用之法規迭經復查、訴願、行政訴訟等行政救濟程
          序審查，均無疑義，且原告於本次申請重新進行行政
          程序，對此亦無爭執，復未具有其他構成再審之事由
          ，本件自屬不具備行政程序法第128 條第1 項第3 款
          所定重啟行政程序之要件。又依行政程序法第128 條
          第2 項規定，原告縱具有重新進行行政程序之申請事
          由，其申請撤銷原處分亦應於法定救濟期間經過後3
          個月內為之；再審屬非常態之救濟手段，且受處分人
          雖未具備再審要件，常會以各種理由提起再審，進行
          冗長無謂之爭訟，浪費司法資源，致使3 個月救濟期
          間，長期處於不確定狀態，故仍應以最高行政法院駁
          回上訴確定日為準。查本件原告申請日期為97年5 月
          28日（原處分卷1 附件5 ，被告收文日期：97年5 月
          29日），距最高行政法院96年6 月8 日駁回上訴確定
          日（原處分卷1 附件3 ，原告收文日期：96年6 月27
          日，鈞院卷第154 頁），已遠逾法定3 個月之期間，
          其重啟行政程序之申請亦顯非合法等語。
    理  由
一、按「行政處分於法定救濟期間經過後，具有下列各款情形之
    一者，相對人或利害關係人得向行政機關申請撤銷、廢止或
    變更之。但相對人或利害關係人因重大過失而未能在行政程
    序或救濟程序中主張其事由者，不在此限：一、具有持續效
    力之行政處分所依據之事實事後發生有利於相對人或利害關
    係人之變更者。二、發生新事實或發現新證據者，但以如經
    斟酌可受較有利益之處分者為限。三、其他具有相當於行政
    訴訟法所定再審事由且足以影響行政處分者。」及「前項申
    請，應自法定救濟期間經過後3 個月內為之；其事由發生在
    後或知悉在後者，自發生或知悉時起算…。」，行政程序法
    第128 條第1 項、第2 項各定有明文。
二、前揭事實概要所載各情，為兩造所不爭，且有上開各該文件
    、原處分及訴願決定書等件影本附原處分卷及訴願機關卷，
    及審理本件前行政訴訟之本院93年度訴字第00746 號判決、
    最高行政法院96年度判字第01010 號判決及97年度裁字第
    02742 號裁定附本院卷可稽。茲依前述兩造主張之意旨，就
    下列各點敘明判決之理由。
三、行政程序法第128 條第1 項之「法定救濟期間」應指「行政
    程序」之法定救濟期間而言，不包括行政訴訟之法定救濟期
    間：
    (一)按行政程序法第128 條所定之行政程序再開，既係規定於
      行政程序法，適用於行政救濟程序，而非適用於行政訴訟
      程序，則該條第1 項之「法定救濟期間」，依相關法規之
      體系解釋及文義解釋，應係指「行政程序」之法定救濟期
      間而言，而不包括行政訴訟之法定救濟期間。與此有關者
      ，最高行政法院95年度判字第1809號判決意旨略以：「行
      政程序法第128 條第1 項規定：『行政處分於法定救濟期
      間經過後，具有下列各款情形之一者，相對人或利害關係
      人得向行政機關申請撤銷、廢止或變更之。…』所稱『於
      法定救濟期間經過後』，係指行政處分之相對人或利害關
      係人於法定救濟期間內，未依法定之救濟程序請求撤銷、
      廢止或變更，致該行政處分發生形式之確定力而言。基於
      法之安定性原則，相對人或利害關係人即應尊重其效力，
      不得再有所爭執。惟為保護相對人或利害關係人之權利及
      確保行政處分之合法性，法律乃明定於具有一定事由時，
      准許相對人或利害關係人得向行政機關申請撤銷、廢止或
      變更，以符法治國家精神。因此，倘相對人或利害關係人
      已依法提起訴願或行政訴訟，即發生阻斷原行政處分確定
      之效果，自應循該救濟程序救濟，並無適用上開規定申請
      撤銷、廢止或變更原行政處分之餘地。又依行政訴訟法第
      213 條之規定，訴訟標的於確定終局判決中經裁判者，有
      確定力。當事人自不得為與該確定判決意旨相反之主張，
      法院亦不得為與該確定判決意旨相反之判斷（本院72年判
      字第336 號判例參照）。惟該確定之終局判決，倘經再審
      程序廢棄者，即回復至各該審級訴訟程序，基於一事不再
      理原則，於該訴訟繫屬中，當事人亦不得就已起訴之事件
      ，再就同一行政處分更行起訴，請求將該行政處分予以撤
      銷。」等語。其判旨說明倘相對人或利害關係人已依法提
      起訴願或行政訴訟，即發生阻斷原行政處分確定之效果，
      自應循該訴願或行政訴訟救濟程序救濟，並無適用行政程
      序法第128 條第1 項規定申請撤銷、廢止或變更原行政處
      分之餘地；又訴訟標的於確定終局判決中經裁判者，有確
      定力，當事人（包括原處分機關）自不得為與該確定判決
      意旨相反之主張（惟當事人對行政法院之確定判決不服，
      得循再審訴訟程序請求救濟），亦闡釋行政程序法第128
      條第1 項之「法定救濟期間」係指「行政程序」之法定救
      濟期間而言，並不包括行政訴訟之法定救濟期間。
    (二)準此，法務部97年6 月16日法律字第0970016884號函釋略
      以：「…上開所稱『行政處分於法定救濟期間經過後』，
      係指行政處分因法定救濟期間經過後，不能再以通常之救
      濟途徑，加以撤銷或變更，而發生形式確定力而言（財政
      部93年11月3 日法律字第0930044067號函參照），如依行
      政法院實體確定判決予以維持之行政處分，關係人可依再
      審程序謀求救濟，故不在重新進行行政程序之列（林錫堯
      著『行政法要義』，2006年9 月，3 版第1 刷，第539 頁
      參照）。本件所詢行政處分，經行政法院實體判決確定且
      經再審裁定駁回，既已踐行通常之救濟途徑，即與前揭法
      條規定不符，無該法條所定程序再開之適用，…」等語，
      揆諸前揭判旨及說明，其與相關法規，並無不合。是以原
      告主張曾有學者表示：「裁判上宜從嚴審查再審事由，如
      有可依行政程序法第128 條重開行政程序，撤銷或變更已
      確定之行政處分之情形，再審宜以欠缺權利保護必要，不
      合法駁回。」等語，據以主張再審之提起，並不妨害當事
      人可再依行政程序法第128 條申請行政程序再開，即主張
      行政程序法第128 條第1 項之「法定救濟期間」，亦包括
      行政訴訟之法定救濟期間云云，並非可採。
四、被告以原處分業經行政法院判決確定，否准原告行政程序再
    開之申請，並無違誤：
    (一)經查，本件原告於90年1 月至6 月間向被告報運進口高分
      子正溫度係數熱敏電阻計42批（報單：第
      CL/90/050/01157 號等42份，詳附表，原申報貨名為
      RESISTOR，稅則號別為第8533.21.00號，稅率為FREE。嗣
      經被告查核結果，認貨名應為POLYSWITCH RESETTABLE
      FUSE，應歸列稅則號別為第8536.30.00號，稅率為7.5 ％
      。被告以本件實到貨物名稱與原申報不符，原告涉有虛報
      進口貨物名稱，逃漏進口稅款之違章行為，乃作成海關緝
      私案件處分書（原處分）共計42件，依海關緝私條例第37
      條第1 項及第44條之規定，分別處原告所漏進口稅額2 倍
      之罰鍰共計4,989,832 元（詳附表）及追徵進口稅款計
      2,495,992 元（詳附表）。原告不服，循序提起復查、訴
      願、行政訴訟第一審（本院94年11月9 日93年度訴字第
      00746 號判決：原告之訴駁回）、上訴審（最高行政法院
      96年6 月8 日96年度判字第01010 號判決：上訴駁回而確
      定），故原處分因行政法院之終局判決而歸確定，行政法
      院之實體判決具有確定力及既判力，原告倘對行政法院之
      確定判決不服，自應循再審訴訟程序請求救濟（本件原告
      因不服原確定判決，復提起再審之訴，亦經最高行政法院
      97年5 月19日97年度裁字第02742 號裁定駁回在案）。是
      以本件原告於原處分業經行政法院判決確定後，復主張原
      處分於「法定救濟期間」經過後，具有行政程序法第128
      條第1 項程序再開之事由，依該條項之規定，向被告申請
      行政程序再開，撤銷原處分云云，顯有擴張解釋該條項規
      定「法定救濟期間」（如前所述，應指「行政程序」之法
      定救濟期間而言）亦及於「行政訴訟」之法定救濟期間之
      誤解。則被告以97年6 月17日北普核字第0971013755號函
      復略以：「…依規定應不得執相同理由依據行政程序法第
      128 條規定申請重新進行行政程序。」等語，否准原告行
      政程序再開之申請，並無違誤。
    (二)此外，被告雖以原告主張行政程序法第128 條第1 項之「
      法定救濟期間」若包括行政訴訟法之法定救濟期間，則原
      告申請行政程序再開，核與該條項各款規定之事由，亦有
      未合，且其申請已逾3 個月之法定期間（參見事實欄三、
      兩造陳述：(二)被告主張：4.之說明）等語，其所持否准原
      告申請行政程序再開之理由，揆諸前揭判旨及說明，雖有
      未當，惟對於本件（維持否准處分）之判決，並不生影響
      ，附此敘明。
五、本件事證，已臻明確，兩造其餘攻擊防禦方法，經審酌對於
    本件判決結果不生影響，爰不予逐一論列，併此敘明。
六、從而，本件被告以原處分業經行政法院判決確定，否准原告
    行政程序再開之申請，於法並無違誤。訴願決定遞予維持，
    亦無不合。原告徒執前詞，訴請撤銷，並請求判命被告作成
    准予程序再開之處分云云，為無理由，應予駁回。
據上論結，本件原告之訴為無理由，依行政訴訟法第98條第1 項
前段，判決如主文。
中    華    民    國    98    年     4    月    2     日
                  臺北高等行政法院第七庭
                            審判長法  官  林樹埔
                                  法  官  林玫君
                                  法  官  蕭忠仁
上為正本係照原本作成。
如不服本判決，應於送達後20日內，向本院提出上訴狀並表明上
訴理由，如於本判決宣示後送達前提起上訴者，應於判決送達後
20日內補提上訴理由書（須按他造人數附繕本）。
中    華    民    國    98    年     4    月    2     日
                                  書記官  蕭純純


司法院資訊處製作；財團法人民間司法改革基金會備份。
